臺灣高等法院刑事判決
上　訴　人
即　被　告　甲○○
指定辯護人　本院公設辯護人　郭書益
上列上訴人因殺人案件，不服臺灣桃園地方法院93年度重訴字第
32號，中華民國93年9月15 日第一審判決（起訴案號：臺灣桃園
地方法院檢察署93年度偵字第7002號），提起上訴，本院判決如
下：
    主  文
上訴駁回。
    事  實
一、甲○○與彭勝祥係臺灣富綢纖維股份有限公司（址設桃園縣
    八德市○○路660巷50號，下稱富綢公司）之同事，民國（
    下同）93年4月22日13 時許，彭勝祥與女友吵架，在外喝酒
    ，返回富綢公司宿舍房內，而甲○○正著衣準備外出，彭勝
    祥即對甲○○大聲說「你在工作上表現不好」，致甲○○心
    生不爽，先與彭勝祥發生口角，雙方進而互毆，事後甲○○
    曾多次向彭勝祥要求新臺幣（下同）3 萬元之賠償，惟彭勝
    祥均置之不理，甲○○即對彭勝祥心生不滿，93年5月2日23
    時30分許，甲○○再為賠償之事前往富綢公司宿舍3 樓彭勝
    祥房內，二人再發生口角，甲○○氣憤異常，即基於殺人之
    犯意，返回該公司宿舍2 樓房內拿取其所有供日常使用之水
    果刀乙支，再至彭勝祥上開宿舍3 樓房內，以水果刀猛力刺
    向彭勝祥胸部、腹部、背部、右大腿及左膝，其間彭勝祥並
    以右手及左手前臂抵禦，惟彭勝祥仍遭刺中計22刀（共23處
    刀傷，但右胸壁兩處刺創傷為一次刺入所造成，故實際被刺
    入或切割為22刀，原審僅記載為22刀，應予補正），造成彭
    勝祥右鎖骨下部6.5×4公分刺創、胸骨部右側2.8×0. 8 公
    分及劍突部5×1.5公分刺創各乙處、右胸部2.8×0.8公分、
    3×1公分、2.2×1.5公分及2.8×1公分刺創共四處、左胸部
    3×2公分、3.5×0.8公分、3.5×0.8公分及2.5×0.6公分刺
    創共四處、左腹下部3×1.2公分刺創、右肩胛部2×0.5公分
    刺創、左肩胛間部4×1公分刺創、左肩胛下部4×1公分刺創
    、右手背部大拇指外側2.5×0.3公分抵禦傷、右手食指與中
    指間5×1公分抵禦傷、左三角肌部近腋窩2×0.5公分刺創、
    左膝前部2.5×0.3公分刺創、右大腿外側6.3×0.3公分表皮
    劃傷、左前臂前部2×0.5公分、2.5×1公分及左前臂後部 2
    ×0.5公分抵禦傷共三處（見相驗卷第15頁、16 頁，法醫驗
    斷書所載），彭勝祥被刺殺後倒地不起，且進入彭勝祥胸腔
    之上開4 刀因切割傷及其胸部之上升主動脈、肺臟及心臟，
    造成其胸腔及心包腔內大量出血，致彭勝祥終因出血性休克
    而不治死亡。甲○○於彭勝祥受有上開傷害倒地後，即先打
    電話告知其同事陳炎松上情，並隨即攜帶上開水果刀，並滿
    身是血騎用機車離去上開現場，在其走出富綢公司上開宿舍
    時，對其同事姜忠義稱，「殺了人，會去自首」，經姜忠義
    至彭勝祥上開宿舍3 樓房內查看後，發現彭勝祥被刺殺倒在
    現場，即向警方報案，桃園縣政府警察局八德分局分局長張
    錫煌、警員黃載龍據報後到場，聽該公司人員之報告，已發
    覺甲○○上開犯行，甲○○於行兇後翌日（3日）6時30分許
    ，將上開水果刀丟棄在桃園縣八德市大發里「和成（公司第
    ）三廠」前蓄水池塘內。同日上午，甲○○經其同事陳炎松
    及分局長張錫煌等人勸說後，始於同日12時許，親自前往廣
    興派出所投案。後經警員帶同甲○○前往前述水池打撈兇刀
    未有所獲。
二、案經桃園縣政府警察局八德分局報請臺灣桃園地方法院檢察
    署檢察官偵查起訴。
    理  由
一、上揭殺害彭勝祥之事實，業據上訴人即被告甲○○迭次於警
    、偵訊、原審及本院審理時坦承不諱，核與被害人家屬乙○
    ○指訴之情節及證人呂學字、姜忠義、陳炎松、張錫煌四人
    分別於警、偵訊中及原審審理時證述之情節，均相符合，復
    有上開現場照片9紙、被告當時所穿著血衣照片8紙、丟棄上
    開水果刀現場照片2 紙、被害人彭勝祥勘驗照片15紙、上開
    現場圖乙紙及與上開水果刀屬同型之另支水果刀繪圖乙紙及
    其勘驗照片2 紙，在卷足憑。被告於上揭時地持上開水果刀
    猛力刺向被害人彭勝祥計22刀，造成被害人彭勝祥因之受有
    如事實欄所載23處刀傷，此有臺灣桃園地方法院檢察署檢察
    官率同法醫相驗彭勝祥屍體所製作之驗斷書在卷可稽（見相
    驗卷第15頁、16頁所載）。且彭勝祥之屍體經法務部法醫研
    究所進行解剖鑑定：(一)外傷之觀察胸部銳器傷共10處，分
    述如下:1、右三角肌部鎖骨外側有銳器刺入切割傷一處，外
    觀大小長約8×4公分，刀傷在5點鐘及11點鐘方向，在5點鐘
    方向之刀傷邊緣有小擦傷痕，該銳器刺入路徑如下：經右第
    一肋骨下方→進入右胸腔→穿過右肺上葉→進入心包腔→刺
    入上升主動脈，造成約2.2 公分之切割傷; 該銳器刺入切割
    傷導致右胸腔及心包腔內積大量血水及血塊，其刺入方向為
    由前至後，由上而下，由右至左。 2、右胸壁乳頭附近有銳
    器刺入切割傷兩處，為同一刀傷造成之兩個傷口，該刀傷在
    死者右乳頭左方刺入皮下脂肪，經皮下從死者乳頭右方刺出
    ，刀傷深度只達皮下脂肪，未刺入胸腔，左邊刀傷大小為 3
    公分，右邊刀傷為2.5 公分，兩刀傷間皮膚可見兩條平行之
    擦傷痕，刺入方向為由左至右，略由上至下。 3、右胸壁近
    中線距離頸下21公分處有銳器切入切割傷一處，大小約為2.
    5公分，刀傷在5 點鐘及11點鐘方向，該銳器刺入路徑如下:
    切斷右第4 肋骨→進入右胸腔→穿過右肺上葉→進入心包腔
    →刺入左心室壁但未穿透心壁，造成左心室壁長約2.5 公分
    之切割傷; 刺入方向為由前至後，由上而下，由右至左。4
    、右胸壁近中線距離頸下19公分處有銳器刺創傷一處，大小
    約為2.5公分，刀傷在5點鐘及11點鐘方向，該銳器刺入路徑
    如下: 切斷胸骨旁第3 肋骨→進入心包腔→刺入右心室壁但
    未穿透心壁，造成右心室壁長約2.3 公分之切割傷; 刺入方
    向為由前至後，由右至左。5、右胸肩膀下27 公分處有銳器
    刺入切割傷一處，外觀長約為2.7公分，刀傷在5點鐘及11點
    鐘方向，該銳器刺入經整會後長約3 公分，該銳器刺入路徑
    如下: 在右第7 肋骨下方進入胸腔→穿過橫隔膜→刺入肝臟
    右葉，造成肝臟長約2.5 公分之切割傷; 刺入方向為由前至
    後，由上至下，由左至右。6、左三角肌部近腋窩2乘0.5 公
    分刺創傷一處，該銳器刺入傷只達皮下脂肪及肌肉，未達胸
    腔。7、左胸壁離肩膀14公分處有切割傷一處，大小約3.5公
    分，該刀傷未進入胸腔。8、左胸壁乳頭上方離肩膀17 公分
    處有切入切割傷一處，大小約為2.5 公分，該刺入傷沿胸壁
    邊緣進入皮下組織，並未進入胸壁。9、左胸壁距離頸下24
    公分處有銳器刺入切割傷一處，大小約3.5公分，刀傷在4點
    鐘及10點鐘方向，該銳器刺入路徑如下：左第5肋骨下方→
    進入左胸腔→進入心包腔→刺入左心室壁但未穿透心壁; 刺
    入方向為由前至後，由左至右，略水平刺入。10、左胸壁近
    中線距離頸下26.5公分處有切割傷一處，大小約為2.8 公分
    ，該刀傷未進入胸腔。(二) 腹部銳器傷兩處，分述如下：1、
    上腹壁劍突下離頸部28公分處有銳器刺入切割傷一處，外觀
    大小約4.5乘1.5公分，該銳器刺入路徑如下：胸骨劍突下方
    →進入心包腔→刺入左心室壁但未穿透心壁，造成左心室壁
    長約3.6 公分之切割傷; 刺入方向為由前至後，略由上至下
    ，由右至左。 2、左下腹壁近腹股溝處有銳器刺入切割傷一
    處，外觀大小約3乘1.2公分，小腸外露，該銳器刺創傷進入
    腹壁，穿過小腸及腸繫膜後，到達腰大肌，刺入方向為由前
    至後，由左至右。(三) 背部共三銳器傷，分述如下：1、右肩
    胛部離肩膀部4公分處有長約2.5公分之斜向刺創傷一處，刀
    傷在4點鐘及10 點鐘方向，該刀傷只達皮下脂肪，未進入胸
    腔。2、左背部離肩膀部18公分處有長約4.5公分之刺創傷一
    處，刀傷在3點鐘及9點鐘方向，該銳器刺入路徑如下：進入
    左胸腔→刺入左肺下葉; 刺入方向為由後至前。 3、左背部
    離肩膀部25公分處有長約4.5公分之刺創傷一處，刀傷在5點
    鐘及11點鐘方向，該銳器刺入皮下組織未達胸腔。(四)上肢銳
    器傷共5處，分述如下：1、右手背部大拇指外側2 公分切割
    傷一處。2、右手食指與中指間5公分切割傷一處。 3、左前
    臂外側近手腕處有橫向切割傷一處，大小約為2乘0.5公分。
    4、左前臂外側近肘處有橫向切割傷一處，大小約為2.5 乘1
    公分。5、左前臂後部有直向2乘0.5公分切割傷一處。6、左
    上臂有瘀傷一處; 右上臂有小擦傷一處。(五)下肢銳器傷共兩
    處：1、右大腿外側5公分表皮表淺劃傷。2、左膝前部2.5乘
    0.3 公分表淺切割傷，傷口未達皮下脂肪組織。綜合解剖及
    病理學檢查結果如下：(一)死者身上共有銳器傷共23處，但因
    右胸壁有兩處刺創傷實為一次刺入所造成，故死者實際被刺
    入或切割22刀。(二)胸部銳器傷共10處，其中4 處刀傷有刺入
    胸腔，1 處刀傷進入腹腔，造成上升主動脈、右肺及心臟刺
    入切割傷，導致胸腔及心包腔積大量血水及血塊，為導致死
    者死亡之主要原因。(三)腹部銳器傷共2處，其中1處刀傷有刺
    入胸腔，1 處刀傷進入腹腔，造成左心室壁、小腸、腸繫膜
    及左腰大肌受創出血，但出血量較胸腔少很多。(四)背部銳器
    傷共3處，其中1處刀傷有刺入左胸腔並傷及左肺，其餘2 刀
    傷均只達皮下組織。(五)右手銳器傷共2 處及左手前臂銳器傷
    共3 處，上述切割傷應為防禦傷，傷勢以右手之刀傷較為嚴
    重。(六) 右大腿及左膝有表淺劃傷或切割傷共2處。彭勝祥之
    死因為身上多處銳器刺創傷，造成大量出血，導致出血性休
    克死亡，此有該所93年7月20日法醫理字第0930001701 號函
    及其所附（93）法醫所醫鑑字第0705號鑑定書各乙份，在卷
    可憑（見原審卷第99頁至107頁）。
二、被告雖辯稱，伊有精神問題，殺人的時候，伊有聽到聲音，
    叫伊去殺彭勝祥，伊就殺彭勝祥了，好像有魔鬼控制伊云云
    。惟經本院送請臺大醫院鑑定，據該院 94年7月22日校附醫
    精字第0941470105號函覆稱，(一)身體及神經學檢查：無重大
    異常發現。(二)腦波檢查：無異常發現。(三)心理測驗：智力為
    邊緣至中下程度，全智商八十二，語文智商八十六，操作智
    商七十九，對細微刺激較敏感，思考較為簡化不成熟，對外
    在訊息知覺有偏誤，可能易扭曲現實刺激，易對他人行為有
    錯誤解釋，內在有憂鬱焦慮情緒，但較少體察並處理情緒困
    擾，自視較差，人際印象不切實際，人際關係易有不安全感
    ，人際關係容易出現困難。(四)精神狀態檢查：呂員意識清楚
    ，外表整齊、態度合作、表情豐富、注意力集中、言談切題
    且連貫、會談過程情緒表達略顯誇大，尤其顯示於其描述其
    精神病症狀時，常出現作態行為，手抓住耳朵說有東西從耳
    朵出來。無思考形式障礙，表現於其於描述案發細節時，條
    理分明，邏輯清楚，自稱平日有靈附身，到了當兵時開始有
    很多莫名其妙的情況突然出現，站崗時突然有人抽走他的槍
    ，身體突然被拉走，拿刀砍自己的手，會有聲音跟他講話，
    但無其他形式之妄想，如誇大妄想、被害妄想等。呂員稱案
    發當時有聽到聲音叫他殺人，並有回頭看是否確實有人發出
    聲音。然之後呂員亦稱在與彭員對峙之時眼光都未曾離開過
    彭員之一舉一動。根據呂員之陳述，案發過程中其主要受幻
    聽之影響而為此。然考量客觀案發過程：呂員主動前往彭員
    宿舍欲找彭員理論。之後，其因氣憤至極，遂返回其二樓宿
    舍拿取刀子，復又返回彭員宿舍。至此呂員皆未報告其受到
    精神病性症狀之干擾。隨後在衝突之間，雖呂員宣稱其受到
    聲音叫他殺人而為犯行，但其兇殺行為與呂員原先之情緒狀
    態及行為意圖為連續狀態，為兩人衝突之直接結果。且其於
    案發過程中對於周遭情境之描述及自身內在經驗之陳述，均
    顯示其觀察及判斷能力並無明顯減損。故犯行之時，呂員並
    未達心神喪失或精神耗弱之程度。鑑定時，其精神狀態亦未
    達心神喪失或精神耗弱之程度。則被告辯稱，其為精神耗弱
    之人，即無足採，綜上所述，本件事證明確，被告犯行堪以
    認定。
三、核被告所為，係犯刑法第271條第1項之殺人罪。被告於上揭
    時地離去上開宿舍時，雖曾向其同事姜忠義自承「殺了人，
    會去自首」等語。被告或有向警方報告上情之意思，惟被告
    於當時不僅未即委請姜忠義「代為報警」處理乙節，業據被
    告於原審審理時供述明確，且姜忠義其人亦非有偵辦犯罪職
    權之公務員。又被告於原審稱，我有跟他（指姜忠義）說，
    我會自首，但沒有請他報案，我是請陳炎松報案的（見聲羈
    卷第7 頁）。惟陳炎松於於原審供稱，被告在電話中沒有要
    伊報案的意思，伊只是勸被告出面投案（見原審卷第48頁）
    。且在被告於93年5月3日12時許，自行向廣興派出所警員投
    案前，被告上開犯罪經過，業據姜忠義先行報請有偵辦刑事
    犯罪職權之公務員即桃園縣政府警察局八德分局分局長張錫
    煌、警員黃載龍等人到場處理，亦據證人姜忠義於警訊中證
    述及證人即警員張錫煌於原審審理時證述屬實，是縱被告當
    時容有自行向警方報告上開犯罪之意思，且被告事後確亦自
    行前往投案等情，然與刑法第62條前段規定「自首」之要件
    不合，自不得依該條之規定，減輕其刑。
四、原審審酌被告僅因與被害人彭勝祥有上開糾紛之故，加以迭
    次向被害人彭勝祥要求賠償未果，竟不思循正當管道解決，
    即因氣憤不已，而基於殺人之故意，持上開水果刀刺殺被害
    人彭勝祥計22刀，致被害人彭勝祥因出血性休克而不治死亡
    ，被告上開手段兇殘，不宜寬貸及被告犯罪後坦承上開犯行
    之態度等一切情狀，適用刑法第271條第1項、第37條第2 項
    ，判處被告無期徒刑，並諭知褫奪公權終身。再以上開水果
    刀乙支，雖係被告所有供上開犯罪所用之物，但非違禁物，
    且經被告丟棄在上開蓄水池塘之中，警員事後帶同被告前往
    打撈未獲，應已滅失不存在，無對之宣告沒收之必要，於理
    由中敘明，經核無不合。
五、被告提起上訴，或稱有精神病，或指原審量刑過重云云。惟
    被告於行為時及鑑定時非係精神耗弱或心神喪失，已如前述
    ，且量刑屬法院之職權，原審已於理由欄內敘明量刑審酌之
    一切情狀，且原審量刑亦無失之於過重之情形，被告之上訴
    ，核無理由，應予駁回。
據上論斷，應依刑事訴訟法第368條，判決如主文。
本案經檢察官鄭富銘到庭執行職務。
中　　華　　民　　國　　94　　年　　9 　　月　　13　　日
                  刑事第十四庭審判長法  官  張連財
                                    法  官  楊照男
                                    法  官  林明俊
以上正本證明與原本無異。
本案由本院依職權送最高法院審理，惟如不服本判決，應於收受
送達後十日內向本院提出上訴書狀，其未敘述上訴之理由者並得
於提起上訴後十日內向本院補提理由書（均須按他造當事人之人
數附繕本）。
                                    書記官  蕭進忠
中　　華　　民　　國　　94　　年　　9 　　月　　15　　日
附錄：本判決論罪科刑法條全文
刑法第271條
殺人者，處死刑、無期徒刑或10年以上有期徒刑。
前項之未遂犯罰之。
預備犯第一項之罪者，處2年以下有期徒刑。
